





🔘 +58-414-5886599 🔛 aida.ortiz@ucv.ve, aidaortizd@gmail.com

Aspirante a Decano de la Facultad de Agronomía Universidad Central de Venezuela.

Profesora Titular de la Universidad Central de Venezuela con 36 años de experiencia, 8 años dedicados a la producción de semillas híbridas de maíz y sorgo en la Mesa de Guanipa, 28 años como docente universitaria en asignaturas de Pre y Postgrado de las Cátedras de Semillas, Cultivos (Manejo de Cereales y Leguminosas) y Manejo Integrado de Malezas. Formada en un doctorado mixto entre la Universidad Central de Venezuela y La Universidad de California (UC-Davis) bajo la tutoría del Dr. Albert Fischer. Está vinculada a la extensión agrícola en los Llanos Centrales y Occidentales de Venezuela.

Experiencia

- Profesora Titular (máximo escalafón). Desde Iulio 2015. UCV-FAGRO.Coordinadora de Pasantías y Jefa del Laboratorio de Malezas de la Facultad de Agronomía (FAGRO) de la Universidad Central de Venezuela (UCV).
- Profesora Asociado. Desde el 2010. UCV-FAGRO
- Profesor Agregado. 2001-2010. UCV-FAGRO
- Profesor Asistente. 1997-2001. UCV-FAGRO
- Profesor Instructor, 1994-1997, UCV-FAGRO
- Gerente de Producción. Semillas Profesionales. 1989-1994. El Tigre. Estado Anzoátegui. Estado Anzoátegui. 1989-1994
- Gerente Técnico de Producción de Semilla Certificada de sorgo. Semillas Aragua, C.A. El Tigre. Estado Anzoátegui. Venezuela. 1987-1989
- Gerente de producción. Finca La Pajonera. Vía Chaguaramas- Estado Guárico. Venezuela. 1986.

Formación Académica

- Ingeniero Agrónomo. Universidad Central de Venezuela. 1986
- Magíster Scientarum. Mención Mejoramiento Genético de Plantas. Universidad Central de Venezuela. 1997.
- Doctorado en Ciencias Agrícolas. Universidad Central de Venezuela. 2010.



Aspirante a Decano de la Facultad de Agronomía.

Universidad Central de Venezuela.

Actividades desarrolladas

Docencia:

En las Cátedras Semillas, Cultivos II y Manejo Integrado de Malezas. Dicta las asignaturas de Postgrado: Manejo Integrado de la Producción de Semillas, Calidad de Semillas, Malezas Avanzada I y Fisiología de herbicidas. Par evaluador de la carrera de agronomía en universidades de países pertenecientes a MERCOSUR y en Venezuela.

Extensión:

Desde 1998 capacitadora de los cursos de: (a) Producción Económica de Arroz de Riego. Organizado por la Fundación Nacional Del Arroz (FUNDARROZ) y (b) Producción de Maíz y Sorgo. Asociación de Productores Rurales de Portuguesa (ASOPORTUGUESA) y Manejo integrado de malezas en maíz y arroz en la Asociación Nacional de Cultivadores de Algodón (ANCA). Asesora en el manejo de escuelas de campo para el control de arroz maleza/rojo en áreas arroceras (Proyecto FAO) en seis países Latinoamericanos (Colombia, Cuba, Costa Rica, Nicaragua Panamá y Venezuela). Gira Técnica de arroz en Rio Grande Sur (Fondo Latinoamericano de Arroz de Riego-2016). Gira Técnica cultivo de soya en Formosa-Goias Brasil Sementes Produtiva (2018). Gira Técnica de arroz en Uruguay (Fondo Latinoamericano de Arroz de Riego- noviembre 2022). Facilitadora en el Curso Internacional sobre Manejo del Cultivo de Arroz: Cerrando brechas de rendimiento en América Latina organizado por el CIAT-FEDEARROZ dictado en Ibagué-Colombia (febrero 2014) y otro en Villavicencio-Colombia en 2018. Ha participado el dictado del módulo de malezas en el Diplomado Maíz (2015- UCLA-ASOPORTUGUESA, 2016-UCLA-ANCA). Capacitación en el manejo integrado de malezas en el cultivo de soya (FUNDASOYA-2016 y Fundación DANAC-2019). Facilitadora en "Curso de actualización en producción de semillas con énfasis en arroz, maíz y caraota (frijol negro) para Venezuela", noviembre - diciembre 2020, organizado por la Alianza de Bioversity International con el Centro Internacional de Agricultura Tropical (CIAT)/Fondo Latinoamericano para Arroz de Riego (FLAR) y Harvest Plus.

Administrativo:

(a) Desde el 2000 ejerce el cargo de Coordinadora de Pasantías Académicas de la Facultad de Agronomía (FAGRO-UCV) (b) 2001-2006: jefa del Departamento de Agronomía de FAGRO-UCV, (c) 1999-2006: Miembro de la Comisión para la Reforma Curricular de la Facultad de Agronomía-UCV, (d) 1999-2002: Miembro de la Comisión Central de Trabajo de Grado de la Facultad de Agronomía-UCV y (e) desde el 2010 hasta 2017 Jefa del Departamento de Agronomía de FAGRO-UCV. Jefa de la Comisión Central de Pasantías Académicas de la UCV. 2011-2015



Aspirante a Decano de la Facultad de Agronomía.

Universidad Central de Venezuela.

Investigación:

Tutora de 109 Trabajos de Grado (tesis) de Pregrado y Postgrado. Ha realizado diversos trabajos de investigación en la producción de semillas y manejo de cultivos de arroz, maíz y sorgo y en resistencia de Echinochloa colona al propanil. Desde 1995 lleva dos líneas de investigación, una en ecología y manejo integrado del arroz rojo y otra en resistencia de maleza a herbicidas en los cultivos de arroz y maíz, de los cuales ha producido información relevante para el manejo de malezas en Venezuela. En el 2008 inició el proyecto de investigación Manejo Integrado de Malezas en Arroz (MIMA) sobre resistencia de malezas a herbicidas en arroz. En 2012 comienza una investigación sobre emergencia temporal de las malezas Ischaemum rugosum y Echinochloa colona resistentes a herbicidas y estudio de la adaptabilidad de estas malezas. En el 2015 se inicia la investigación en malezas relacionadas al cultivo del maíz en Portuguesa en una alianza estratégica UCV-ANCA. De la investigación realizada se han publicado 46 trabajos en revistas arbitradas. Escribió un capítulo titulado "Paja Johnson, Sorghum halepense (L.) Pers., maleza nociva en Venezuela", en el libro sobre Especies exóticas en Venezuela. Oficina de Diversidad Biológica. Titulado: Ministerio del Ambiente y los Recurso Naturales. ISBN Nº 980-04-1254-9. Realizó una pasantía de Investigación en el marco de sus estudios de doctorado, bajo la tutoría del Dr. Albert Fischer, sobre resistencia de malezas a herbicidas, caracterización del arroz rojo en California y modo de acción de herbicidas. Plant Sciences Department. University of California. Davis. California. USA. Julio 2006 - Noviembre 2007.

Proyectos de investigación:

Ha coordinado 14 proyectos de investigación, dentro de los cuales se pueden mencionar: (a) Internacional: (1) FONTAGRO. Impacto ambiental de la adopción del arroz resistente a las imidazolinonas en sistemas productivos contrastantes de América Latina (AL) y (2) Plant Computational Identification & Collaborative Information System Pl@ntNet. Cat. 7. Pl@ntWeeds: Global Rice Weeds Identification System (CIRAD). (b) Nacionales: (1) Fonacit-LOCTI: Manejo Integrado de Malezas en Arroz (MIMA), (2) Proyecto CDCH-UCV: Evaluación de algunos atributos de adaptabilidad e interferencia de Ischaemum rugosum, y conformación de un banco de información sobre morfología, taxonomía, ecología y control de las especies de malezas de importancia económica en el cultivo de arroz, (3) FONACIT-PEI: Biología, ecología y manejo integrado de las principales malezas en el sistema de siembra directa y mínima labranza en el cultivo del arroz en Portuguesa-Venezuela y (4) Proyecto UCV-ANCA: Evaluación de malezas en fincas del programa de producción de maíz de ANCA (noviembre 2015). Actualmente es coordinadora-líder del Proyecto Manejo Integrado de Plagas en el cultivo de Arroz en Calabozo (MIPA+), estado de Guárico, financiado por productores de Calabozo-Guárico.



Aspirante a Decano de la Facultad de Agronomía. Universidad Central de Venezuela.

Premios y distinciones:

Premio del Observatorio Nacional de Ciencia Tecnología e innovación (Oncti), del Programa de Estímulo a la Investigación (PEI). Nivel C (máximo nivel), (b) junio 2011. Orden José María Vargas en su Segunda Clase Placa. 19 julio 2011 y (c) Madrina de cuatro Promociones de la Facultad de Agronomía-UCV- 2002 y 2019.

Congresos, cursos, talleres y simposios:

Ha participado en 41 congresos, 44 cursos, 30 talleres y 4 simposios

Sociedades científicas y profesionales

- Sociedad Venezolana de Biología y Combate de Malezas (SOVECOM).
 Presidenta durante el periodo 2004-2008 y 2010-2013
- International Weed Science Society (IWSS)
- Asociación Latinoamericana de Malezas (ALAM)
- Sociedad Botánica de Venezuela (SBV)
- Colegio de Ingenieros de Venezuela (CIV)